【裁判字號】    98,訴,88
【裁判日期】    980608
【裁判案由】    分割共有物
【裁判全文】
臺灣雲林地方法院民事判決                98年度訴字第88號
原      告  黃○○
訴訟代理人  楊漢東律師
訴訟代理人  卯○○
被      告  宇○○
                        號
            午○○
                        4號
            酉○○
                        弄3號.
            寅○○
            玄○○○
            未○○
                        134.
            宙○○○
                        5之6.
            天○○
                        巷33.
            亥○○○
                        樓
            地○○
                        2號
            戌○○
                        7號
            巳○○
                        號11.
            申○○
                        樓
            癸○○
            壬○○
            子○○
            丑○○
            乙○○
                        9號
            甲○○
            丙○○
            庚○○
            丁○○
            戊○○
                        號
            辛○○
                        3號
            己○○
            辰○○
上列當事人間請求分割共有物事件，本院於民國98年5 月25日言
詞辯論終結，判決如下：
    主      文
被告宇○○、午○○、酉○○、寅○○、玄○○○、未○○、宙
○○○、天○○、亥○○○、地○○、戌○○、巳○○、申○○
、癸○○、壬○○、子○○、丑○○、乙○○、甲○○、丙○○
、庚○○、丁○○、戊○○、辛○○、己○○應就其被繼承人邱
宗河所有坐落於雲林縣元長鄉○○段六六二地號、地目建、面積
九五二點六九平方公尺之土地應有部份十八分之一辦理繼承登記
。
兩造共有上開土地，應予分割如雲林縣北港地政事務所九十六年
十二月六日發給之複丈成果圖所示，即如附圖：
符號Ａ部分面積二一一點七一平方公尺土地，分歸被告辰○○所
有。
符號Ｂ部分面積六八八點０五平方公尺土地，分歸原告黃○○所
有。
符號Ｃ部分面積五二點九三平方公尺土地，分歸被告宇○○、午
○○、酉○○、寅○○、玄○○○、未○○、宙○○○、天○○
、亥○○○、地○○、戌○○、巳○○、申○○、癸○○、壬○○、子○○、丑○○、乙○○、甲○○、丙○○、庚○○、丁○○、戊○○、辛○○、己○○公同共有取得。
訴訟費用新臺幣壹萬伍仟參佰伍拾伍元由兩造按應有部分比例負
擔。
    事實及理由
一、程序方面：
  (一)按訴狀送達後，原告不得將原訴變更或追加他訴，但擴張或
    減縮應受判決事項之聲明者，不在此限，民事訴訟法第255
    條第1 項第3 款定有明文。又民法第759 條規定因繼承、強
    制執行、公用徵收或法院之判決，於登記前已取得不動產物
    權者，非經登記，不得處分其物權，是被告宇○○、午○○
    、酉○○、寅○○、玄○○○、未○○、宙○○○、天○○
    、亥○○○、地○○、戌○○、巳○○、申○○、癸○○、
    壬○○、子○○、丑○○、乙○○、甲○○、丙○○、庚○○、丁○○、戊○○、辛○○、己○○就其被繼承人邱宗河
    所有之系爭土地應有部分，既尚未辦理繼承登記，原告請求
    就其被繼承人邱宗河所有之系爭土地應有部分辦理繼承登記
    ，屬擴張應受判決事項之聲明，揆諸上述規定及說明，核無
    不合。
  (二)本件被告宇○○、午○○、酉○○、寅○○、玄○○○、未
    ○○、宙○○○、天○○、亥○○○、地○○、戌○○、巳
    ○○、申○○、癸○○、壬○○、子○○、丑○○、乙○○
    、甲○○、丙○○、庚○○、丁○○、戊○○、辛○○、己○○、辰○○經合法通知，未於言詞辯論期日到場，核無民
    事訴訟法第386 條所列各款情形，爰依原告之聲請，由其一
    造辯論而為判決。
二、原告主張：
  (一)坐落雲林縣元長鄉○○段662 地號土地，地目建，面積952.
    69平方公尺土地（下稱系爭土地）為兩造所共有，其應有部
    分比例如所附圖所載，系爭土地原共有人邱宗河業已死亡，
    被告宇○○、午○○、酉○○、寅○○、玄○○○、未○○
    、宙○○○、天○○、亥○○○、地○○、戌○○、巳○○
    、申○○、癸○○、壬○○、子○○、丑○○、乙○○、甲○○、丙○○、庚○○、丁○○、戊○○、辛○○、己○○
    為邱宗河之繼承人，其等均未辦理繼承登記，為利於分割系
    爭土地，請求鈞院判決原共有人邱宗河之繼承人就其被繼承
    人之應有部份辦理繼承登記。
  (二)本件因部分共有人死亡，繼承人未辦理繼承登記，以致無法
    協議分割，又無不能分割之約定，且無使用目的不可分割之
    情形，前於97年3 月10日訴請鈞院以97年訴字第30號裁判分
    割並判決確定在案，惟當時被告邱宗河之繼承人部分有誤，
    致因當事人有所欠缺無法以上開判決辦理土地分割，現已查
    明邱宗河之全體繼承人，為此聲明請求依當時判決所示之方
    法裁判分割。
三、被告方面：
    被告宇○○、午○○、酉○○、寅○○、玄○○○、未○○
    、宙○○○、天○○、亥○○○、地○○、戌○○、巳○○
    、申○○、癸○○、壬○○、子○○、丑○○、乙○○、甲○○、丙○○、庚○○、丁○○、戊○○、辛○○、己○○
    、辰○○均未於言詞辯論期日到場，亦未提出書狀作何聲明
    或陳述。
四、得心證之理由：
  (一)按各共有人除因物之使用目的不能分割，或契約訂有不分割
    之期限者外，得隨時請求分割共有物；共有物之分割，依共
    有人協議之方法行之，分割之方法，不能協議決定者，法院
    得因任何共有人之聲請，命以原物分配於各共有人，民法第
    823 條第1 項、第824 條第1 項第1 款、第2 項分別定有明
    文。又因繼承、強制執行、公用徵收、或法院之判決，於登
    記前已取得不動產物權者，非經登記不得處分其物權，民法
    第759條規定甚明。而分割共有物性質上為處分行為，依民
    法第759條規定，共有不動產之共有人中有人死亡時，於其
    繼承人未為繼承登記前，不得分割共有物，故實務上准許共
    有人以一訴請求共有人之繼承人辦理繼承登記，並合併以繼
    承人及其餘共有人為分割共有物之請求（參照最高法院69年
    度台上字第1012號判例意旨）。查系爭土地為兩造所共有，
    其應有部分比例如附圖所示。原共有人邱宗河業已死亡，被
    告宇○○、午○○、酉○○、寅○○、玄○○○、未○○、
    宙○○○、天○○、亥○○○、地○○、戌○○、巳○○、
    申○○、癸○○、壬○○、子○○、丑○○、乙○○、甲○○、丙○○、庚○○、丁○○、戊○○、辛○○、己○○為
    其之繼承人，惟其等均未辦理繼承登記，兩造就該共有之土
    地無法以協議方式分割，且就該共有土地並無訂立不分割之
    期限，該共有土地依其使用目的亦非不能分割等情，業據原
    告提出土地登記謄本、繼承系統表、戶籍謄本為證，並經本
    院職權調閱本院97年度訴字第30號卷宗，核無不合，堪信原
    告主張為真實。則原告以兩造不能達成分割協議，訴請被告
    宇○○、午○○、酉○○、寅○○、玄○○○、未○○、宙
    ○○○、天○○、亥○○○、地○○、戌○○、巳○○、申
    ○○、癸○○、壬○○、子○○、丑○○、乙○○、甲○○
    、丙○○、庚○○、丁○○、戊○○、辛○○、己○○辦理
    繼承登記及被告辰○○與上開被告裁判分割，自屬有據，應
    予准許。
  (二)次按法院裁判分割共有物，須斟酌各共有人之利害關係、使
    用情形、共有物之性質及價值、經濟效用、符合公平經濟原
    則，其分割方法始得謂為適當。又分割共有物固不受分管契
    約之拘束，惟盡量依各共有人使用現狀定分割方法，以維持
    現狀，減少共有人所受損害，當不失為裁判分割斟酌之一種
    原則（最高法院90年度台上字第1607號、82年度台上字第
    1990號判決參照）。本院審酌土地整體之利用價值、並兼顧
    使用現狀及兩造間共有價值平等均衡原則，認應採取如附圖
    所示方法分割，其理由如下：
  1.查兩造共有之系爭土地除南方為不規則之地形外，整體略呈
    正方形狀態，土地中雖有邱宗河之繼承人所共有之平房一棟
    ，惟因年久失修，現已無人居住使用。土地南邊有道路與外
    界相通，出入不成問題，此經本院於前判決會同兩造及雲林
    縣北港地政事務所測量員至現場指界、測量，製有勘驗筆錄
    、現場照片在卷可明。
  2.被告等經本院合法通知到庭後，均未到場爭執或具狀為反對
    之陳述，足見其等對原告所主張之分割方案亦表同意。是以
    ，如附圖所示分割方案，符合共有人之意願，本院自應予尊
    重。
  (三)本院斟酌上情，認為本件依附圖所示方法分割，實屬妥適，
    爰判決分割如主文第二項所示。
五、因分割共有物事件本質上並無訟爭性，兩造本可互換地位，
    由任一共有人起訴請求分割，均無不可，且兩造均因本件裁
    判分割而蒙其利，由敗訴當事人負擔訴訟費用顯失公平，故
    本院認為裁判分割共有物訴訟，於法院准予分割，原告之訴
    為有理由時，仍應由兩造分別依系爭土地應有部分比例分擔
    訴訟費用較符合公平原則，故本件訴訟費用新臺幣15,355元
    應由兩造依原應有部分比例負擔，始符公平。
六、訴訟費用負擔之依據：民事訴訟法第80條之1 、第85條第1
    項但書、第85條第2 項。
中    華    民    國    98    年    6     月    8     日
                  民事第一庭    法  官  黃瑞井
以上正本係照原本作成。
如對本判決上訴，須於判決送達後20日內向本院提出上訴狀（需
按他造人數提出繕本）。
中    華    民    國    98    年    6     月    8     日
                                書記官  林美鳳


司法院資訊處製作；財團法人民間司法改革基金會備份。
